【裁判字號】    97,財管,62
【裁判日期】    970701
【裁判案由】    選任遺產管理人
【裁判全文】
臺灣臺南地方法院民事裁定             97年度財管字第62號
聲  請  人  乙○○
上列聲請人聲請為被繼承人甲○指定遺產管理人事件，本院裁定
如下：
    主      文
選任財政部國有財產局臺灣南區辦事處臺南分處為被繼承人甲○
（男，民國○○○年○月○○日生，身分證統一編號：Ｚ000
000000號）之遺產管理人。
聲請程序費用新臺幣壹仟元由被繼承人甲○之遺產負擔。
    理      由
一、本件聲請意旨略以：緣坐落於臺南縣下營鄉○○段490地號
    土地及其上如附圖所示部分未保存登記建物門牌臺南縣下營
    鄉○○村○○路40號（下稱系爭建物），原均係聲請人父親
    楊仲所有，楊仲於其生前於民國69年9月27日將系爭臺南縣
    下營鄉○○段490地號土地贈與予聲請人並辦妥所有權移轉
    登記，另將該土地其上建物即系爭建物贈與予五子即聲請人
    之胞弟亦即被繼承人甲○，嗣甲○未經依土地法第104條相
    關規定知會詢問聲請人是否主張優先承買權，即率於94年間
    將系爭建物以買賣為移轉原因出售予其子楊閔雄，並持建物
    買賣所有權移契約書等相關文件向臺南縣稅捐稽徵處辦妥房
    屋稅籍移轉相關收續完畢在案，今因系爭建物座落占用聲請
    人所有臺南縣下營鄉○○段490地號土地，致聲請人所有權
    無法行使，經向楊閔雄洽談擬以合理價格向其價購，亦遭拒
    絕，不得已爰依法提起訴訟請求(一)確認原告對坐落於臺南縣
    下營鄉○○段營前村健康路40號之建物，面積約30平方公尺
    （以實測為準），有優先承買權在。(二)被告楊閔雄就上開建
    物於民國94年間（確實年月日待查）以買賣為原因所為向臺
    南縣稅捐稽徵處申辦之房屋稅籍移轉登記應予塗銷。(三)被告
    甲○之繼承（受）人應依上開買賣價格同一賣價（待查）與
    原告訂立買賣契約，並於原告給付該同一賣價予被告甲○之
    繼承（受）人之同時，將如附圖所示Ａ部分之門牌臺南縣下
    營鄉○○村○○路40號之建物以買賣名義移轉登記予原告。
    茲因甲○業已於96年9月26日死亡，此有除戶謄本可稽，其
    已知各順位法定繼承人亦均依法向本院辦理拋棄繼承在案可
    稽，是其繼承人之有無不明，且其親屬會議亦未依民法第11
    77條規定於1個月內選定遺產管理人，聲請人為本訴爭執應
    訴必要，且如原告起訴為有理由者，系爭建物應塗銷原有買
    賣所有權之相關登記，回歸為被繼承人甲○所有，並因聲請
    人主張行使土地法第104條規定之優先承買權，是聲請人本
    訴主張如有理由者，應屬被繼承人甲○之遺產債務，其繼承
    （受）人自應依法對聲請人清償被繼承人所遺債務，是聲請
    人自屬被繼承人甲○之利害關係人無疑，爰並考量依民法第
    1185條規定：「第1178條所定之期限屆滿，無繼承人承認繼
    承時，其遺產於清償債權，並交付遺贈物後，如有賸餘，歸
    屬國庫。」，依民法第1178條第2項規定：「無親屬會議或
    親屬會議未於前條所定期限內選定遺產管理人者，利害關係
    人或檢察官，得聲請法院選任遺產管理人，並由法院依前項
    規定為公示催告。」，是謹聲請本院選任財政部國有財產局
    臺灣南區辦事處臺南分處為被繼承人甲○之遺產管理人，以
    資管理並依法為應訴之必要處置及日後收受或清償本案相關
    債權債務或為其遺產之移交等語。
二、按繼承人均拋棄其繼承權者，準用關於無人承認繼承之規定
    ，民法第1176條第6項定有明文。又繼承開始時，繼承人之
    有無不明，而不能依民法第1177條選定遺產管理人時，得由
    利害關係人聲請法院選任之，民法第1178條第2項亦定有明
    文。是揆諸前揭規定意旨，於繼承人皆拋棄其繼承權，無人
    繼承時，亦應許利害關係人聲請法院選任遺產管理人，俾為
    遺產之處置。
三、經查：聲請人上開主張，業據提出被繼承人之除戶謄本、繼
    承系統表、本院96年10月26日南院雅家戊96繼字第2055號家
    事庭通知、土地登記謄本、民事起訴狀、占有位置示意附圖
    、各順位法定繼承人戶籍謄本等影本為證，復經本院依職權
    調閱96年度繼字第2055、2027號拋棄繼承卷，審閱後堪認聲
    請人之主張屬實。次查被繼承人第1、3順位之繼承人均已拋
    棄繼承，第2、4順位之繼承人均先於被繼承人死亡而無繼承
    權，而聲請人為被繼承人之優先承買權人，其以利害關係人
    身分聲請選任被繼承人之遺產管理人，自屬合法，應予准許
    。
四、按公示催告期限屆滿，無繼承人承認繼承時，其遺產於清償
    債權，並交付遺贈物後，如有剩餘，歸屬國庫，又按非公用
    國有財產以財政部國有財產局為管理機關。民法第1185條、
    國有財產法第12條分別定有明文。查本件被繼承人甲○之繼
    承人均已拋棄繼承權，足見渠等對被繼承人遺產之處置已漠
    不關心，另經本院函詢被繼承人之配偶黃美月、長子楊明祥
    、次子楊閔雄等三人擔任遺產管理人之意願，其中黃美月迄
    今未具狀表示意見，而楊明祥、楊閔雄則具狀表示無意願，
    故自難期待其對於被繼承人之遺產能公正客觀地善盡管理職
    責及義務。而被繼承人之遺產，倘無人承認繼承時，於清償
    債權，交付遺贈物後，將歸屬國庫，故為使遺產之處置順利
    進行，並考量遺產管理之專業性與公平性，本院認選任財政
    部國有財產局臺灣南區辦事處臺南分處為被繼承人甲○之遺
    產管理人為適當。
五、依非訟事件法第157條，裁定如主文。
中    華    民    國    97    年    7     月    1     日
                     家事法庭法  官    楊佳祥
以上正本證明與原本無異。
如對本裁定抗告須於裁定送達後10日內向本院提出抗告狀，並應
繳納抗告費新臺幣1000元。
中    華    民    國    97    年    7     月    1     日
                             書記官    葉芳如


司法院資訊處製作；財團法人民間司法改革基金會備份。
